最高法院刑事判決　　　　　　　　　　　　　　　八十八年度台上字第五七四四號
　　上 訴 人　甲○○
右上訴人因飛力實業有限公司等自訴偽造文書案件，不服台灣高等法院高雄分院中華
民國八十六年三月二十五日第二審判決（八十四年度上易字第一九六三號，自訴案號
：台灣高雄地方法院八十四年度自字第八號) ，提起上訴，本院判決如左：
    主  文
原判決撤銷，發回台灣高等法院高雄分院。
    理  由
本件原判決認定上訴人甲○○係高雄市統來百貨股份有限公司 (下稱統來公司) 及福
銘企業有限公司 (下稱福銘公司) 負責人，明知其個人及公司財務狀況惡化，無力供
貨，竟意圖為自己不法之所有，隱瞞上情，於民國八十三年十月二日，在台北縣新莊
市○○路一六一之十一號三樓，向自訴人飛力實業有限公司 (下稱飛力公司) 兼代表
人徐新嘉佯稱可如期交貨，致其陷於錯誤，而以飛力公司名義簽訂買賣合約書，向上
訴人購買日光及具，每月數量預定為新台幣 (下同) 六百萬元，並交付如原判決
附表所示面額共四千四百萬元之支票二十一張予上訴人，作為貨款之預付。上訴人取
得支票後，先於八十四年十月三日以統來公司及福銘公司名義，持該附表編號七及十
一號支票，向中國農民銀行高雄分行借款，又於同月六日及十一日以福銘公司名義，
持編號五、六號支票向同銀行借款。嗣又意圖供行使之用，依序將原判決附表編號九
、三、二、四號支票上之「禁止背書轉讓」戳記，劃上二條橫線，變造為取銷「禁止
背書轉讓」之私文書，足以生損害於徐新嘉及受讓支票之執票人，並於八十四年十月
二十日、二十六日以統來公司名義，同月二十一日、二十六日以福銘公司名義，持向
中國農民銀行借款，其餘支票亦陸續持向他人借款。嗣屢經飛力公司兼代表人徐新嘉
催告交貨，上訴人均未履行，亦未返還支票，始知受騙等情。因而撤銷第一審判決，
改判論處上訴人連續行使變造私文書，足以生損害於他人罪刑，固非無見。
惟查刑法第五十五條所謂之牽連犯，必須二個以上之行為有方法與結果之關係者，始
足構成，亦即必須以犯一罪之方法行為犯他罪，或以犯一罪之結果行為犯他罪，方有
牽連關係可言。原判決認定上訴人詐得二十一張支票後，嗣又意圖供行使之用，將其
中原判決附表編號九、三、二、四號支票上之「禁止背書轉讓」戳記，劃上二條橫線
，變造為取銷「禁止背書轉讓」之私文書，持向銀行融資借款。如果無訛，則上訴人
取得二十一張支票後，其詐欺行為似已完成，至嗣後變造支票上禁止背書轉讓之記載
並持以行使，已屬詐欺成立以後之另一行為，兩者有無方法與結果之牽連關係，即有
探求之餘地。又本件自訴人提起自訴後，自訴代理人於第一審審理中始具狀主張自訴
人交付之二十一張支票，均係以同一枝色筆同時記載，嗣發現其中四張支票上之「禁
止背書轉讓」記載，竟遭人塗銷，認為上訴人涉有變造私文書罪嫌 (見第一審卷第四
五三至四六○頁) 。則關於變造私文書部分，是否為自訴之追加，或與原來自訴部分
有裁判上一罪之關係，而為其效力所及，尚欠明瞭；倘屬自訴之追加，其以自訴代理
人之名義具狀追加，是否合法，亦非無疑。乃原判決僅泛謂自訴意旨已敘及上訴人行
使變造私文書部分，且與詐欺部分有裁判上一罪關係，故應一併審理云云 (見原判決
第九面第二、三行) ，而未深入究明，即遽行判決，亦有可議。又本件第一審判決就
飛力公司自訴部分諭知上訴人無罪，徐新嘉自訴部分諭知不受理。案經飛力公司及徐
新嘉就第一審判決全部提起第二審上訴。原判決將第一審判決全部予以撤銷，惟僅就
無罪部分另為有罪判決，關於不受理部分，則未予改判，亦未敘明其撤銷理由，尤難
謂無已受請求之事項未予判決之違法。以上情形，或為上訴意旨指摘所及，或為本院
得依職權調查之事項，原判決既有違誤，應認有撤銷發回更審之原因。又台灣高雄地
方法院檢察署移送本院併辦部分 (八十六年度偵字第一三三四四號) ，與本件有無裁
判上一罪關係，案經發回，宜一併注意審酌。
據上論結，應依刑事訴訟法第三百九十七條、第四百零一條，判決如主文。
中      華      民      國    八十八    年      十      月     十四     日
                              最高法院刑事第十一庭
                                  審判長法官  陳  炳  煌
                                        法官  陳  正  庸
                                        法官  陳  世  雄
                                        法官  陳  東  誥
                                        法官  張  春  福
      右正本證明與原本無異
                                              書  記  官
中      華      民      國    八十八    年      十      月     十九     日
